【裁判字號】    90,上訴,76
【裁判日期】    900709
【裁判案由】    偽造文書等
【裁判全文】
臺灣高等法院花蓮分院刑事判決                        九十年度上訴字第七六號
    上  訴  人  臺灣臺東地方法院檢察署檢察官
    被      告  戊○○
                丙○○
                甲○○
右列上訴人因被告偽造文書等案件，不服臺灣臺東地方法院八十八年度訴字第一七一
號中華民國九十年一月十一日第一審判決( 起訴案號：臺灣臺東地方法院檢察署八十
七年度偵字第三０五０、三二三九、三三０六號 )，提起上訴，本院判決如左：
    主  文
原判決關於戊○○部分撤銷。
戊○○行使偽造私文書，足以生損害於他人，處有期徒刑玖月。偽造之其與己○○間
新臺幣壹仟玖佰捌拾捌萬元正之不動產買賣契約書上己○○之署押二個沒收。
其餘上訴( 即關於被告丙○○、甲○○等無罪部分 )駁回。
    事  實
一戊○○於民國八十五年四月十八日與告訴人己○○就坐落臺東縣臺東段三二七之一
  ０地號內暫編號Ａ九號之土地( 以分割後之面積為準 )及其上之四層樓房鋼筋混凝
  土構造之建物成立買賣契約書( 下稱第一份買賣契約書 )，約明實際買賣價金為新
  臺幣( 下同 )一千三百萬元，惟其二人均同意上開買賣契約書記載買賣價款總價為
  一千七百萬元，己○○於房屋完工後，即已付清一千三百萬元之買賣價金，嗣因戊○○上開地號上之土地先前已向臺東區中小企業銀行所設定之最高限額抵押權一億
  九千二百萬元之抵押債務迄今未清償，無法將上開出售與己○○之房地辦理過戶，
  戊○○乃向己○○稱如果同意以其出售與己○○之房地續向銀行供擔保借款九百萬
  元，由己○○借款其中之二百萬元供伊週轉，伊保證除去該最高限額抵押權，並逐
  期向銀行清償該借款之本息等語，己○○不得已應允，然戊○○惟恐以其先與己○○間之一千七百萬元買賣契約書提出後不足以向銀行借得九百萬元，遂未經徵得己○○之同意下，竟偽造另件不動產買賣契約書( 下稱第二份買賣契約書 )，載有八
  十六年一月十六日，買賣總價款一千九百八十八萬元等字樣，並同時偽造己○○之
  署押簽名二個於該第二份買賣契約書上，及盜蓋己○○先前因買賣而留置於戊○○
  處之方形印文於其上，再邀同不知情有該第二份買賣契約書存在之己○○於八十六
  年六月二十日同至上開銀行辦理由己○○向該銀行借款九百萬元後，戊○○乃將該
  偽造之第二份買賣契約書持交付與上開銀行承辦人員而行使之，足以生損害於己○○及銀行之徵信正確性，該銀行乃貸與己○○九百萬元由戊○○向己○○借用其中
  之二百萬元後塗銷前述之最高限額抵押權，惟戊○○僅向銀行繳交該借款之數期本
  息後即不再續繳，餘款而由己○○負責代繳，己○○不甘損失，向臺灣臺東地方法
  院檢察署申告戊○○詐欺，於該署偵查中，戊○○始提出上開第二份之偽造契約書
  ，己○○除以郵局存證信函催告戊○○提出原第一份買賣契約書從新向銀行辦理更
  改未果後，己○○再具狀上開地檢署申告戊○○偽造文書。
二案經己○○訴由臺灣臺東地方法院檢察署檢察官偵查起訴。
    理  由
壹、關於原判決撤銷改判( 即被告戊○○行使偽造私文書罪 )部分：
  一被告戊○○經合法傳喚，於本院審理中無正當理由不到庭，本院依刑事訴訟法第
    三百七十一條之規定，得不待其陳述逕行判決，合先明。被告戊○○右揭行使
    偽造文書之犯行，業據告訴人己○○於偵查、原審法院及本院審理中迭指綦詳，
    並有第一份、第二份買賣契約書、臺東郵局存證信函第二三七二號附卷可稽( 見
    八十七年度偵字第三三０六號卷第三頁起至第八頁止 )，復有土地及建築改良物
    登記簿謄本，己○○於八十六年六月二十日向臺東區中小企業銀行借款九百萬元
    之借據及存摺影本及轉帳傳票、銀行之放款本息收據等證物可證( 見八十七年度
    偵字第三０五０號卷第六頁起至第二十七頁止，第三八頁起至第四七頁止 )，被
    告戊○○於偵查中供述：「是經己○○同意以他名義向銀行設定抵押九百萬元，
    再向他借現金二百萬元」等語，告訴人己○○亦稱：「是我名義向銀行貸款，是
    我不得已情況下才如此作的。」、「( 檢察官問：同意借二百萬元情形？ )答：
    是我母親同意借給被告的，而不是我。」等語( 以上見八十七年度偵字第三０五
    ０號偵查卷第三六頁正、反面筆錄 )，足見告訴人己○○以其向被告戊○○所購
    買之房、地經己○○同意以之向銀行借款九百萬元後將其中之二百萬元轉由己○○貸與被告戊○○，而戊○○因己○○先前已繳清其所買受之房、地價款一千三
    百萬元，再加上其後己○○前述之貸款二百萬元，合計為一千五百萬元，被告戊○○乃簽發一千五百萬元之本票乙張予告訴人己○○以為擔保，有己○○所提出
    之本票乙紙可證( 見同上卷第四八頁 )，被告戊○○並已依其先前與己○○之約
    定將己○○所買受之房、地所設定之最高限額抵押權塗銷，將系爭房、地所有權
    移轉登記予己○○所有等情，為己○○所是認，雖其後被告戊○○因另負有民間
    貸款一千五百萬餘元( 見同上卷第五三頁反面 )而未能繼續向銀行繳交上開九百
    萬元借款之期款，已如前述，惟此乃屬己○○與被告戊○○間民事金錢借貸之問
    題，究不能因此認定被告戊○○有對告訴人己○○詐欺取財之犯行。茲應審究者
    ，厥為被告戊○○於偵查中所提出之其與己○○間向銀行借款九百萬元時持交與
    銀行之第二份不動產買賣契約書( 見同上卷第五五頁起至第五七頁正 )是否真正
    ？是否為被告戊○○所偽造？雖被告戊○○於偵查中辯稱該第二份不動產買賣契
    約書有經過己○○的同意等語( 同上偵查卷第五三頁反面 )，惟告訴人己○○則
    稱第二份之買賣契約書上伊之印文為真正，為被告所盜蓋，其上己○○簽名署押
    為他人所偽造的等語( 見八十七年度偵字第三三０六號卷第一頁反面、第二頁 )
    ，並稱：「4.18.契約書是真的，1.16.契約書( 按即第二份買賣契約書 )我不
    知道，章是否同一顆，我不知，我去貸九百萬元時不知有該契約」等語( 見一審
    卷第五五頁 )，經查第一份買賣契約書上己○○之印文與第二份買賣契約書上己○○之印文係屬相同，為告訴人己○○於本院中所是認( 見本院卷第四二頁 )，
    惟第一份買賣契約書上己○○之簽名署押與己○○本人之簽名筆跡相符( 見本院
    卷第四四頁、四六頁、偵字第三三０六號卷第二頁反面、第三頁反面 )，其為真
    正，固不待言，惟第二份買賣契約書上己○○之簽名署押二個則與己○○本人簽
    名筆跡，由肉眼比對觀察，則有不同，足見第二份買賣契約書上己○○之簽名署
    押非其本人所簽寫，而係他人所偽造，洵堪認定。是該第二份買賣契約書倘如被
    告戊○○所稱係經告訴人己○○同意等語，何以其上己○○之簽名竟與己○○本
    人之簽名不同，其故安在，被告戊○○並未就此提出對其有利之證明，何況，果
    經告訴人己○○本人之同意，何以己○○以郵局存證信函催告被告戊○○提出第
    一份真正之契約書重新向銀行辦理，否則將對被告提出偽造文書之告訴，有該郵
    局存證信函可證( 見偵字第三三０六號卷第七、八頁 )，被告戊○○對該存證信
    函所指情節竟無予回應。雖己○○與戊○○共至銀行辦理前開九百萬元時，己○○有在借據上蓋章，並經銀行營業部人員見證( 見偵字第三０五０號卷第四六頁
     )，惟不能執此證明告訴人己○○確有見到該第二份之買賣契約書，證人即銀行
    之負責鑑價、估價之承辦人員乙○○於本院作證所稱伊負責鑑價，未負責對保云
    云，亦不能執為有利於被告戊○○有利之證明。上該第二份買賣契約書係未經告
    訴人己○○同意，而為被告戊○○所偽造，並提出於臺東區中小企業銀行以行使
    ，自足生損害於告訴人己○○及使銀行之徵信發生不正確之結果，洵堪認定。
  二核被告戊○○所為，係犯刑法第二百十六條、第二百十條之行使偽造私文書罪，
    其偽造私文書之低度行為為行使之高度行為所吸收，祇論以較高度之行使偽造私
    文書一罪，被告於偽造第二份買賣契約書上盜蓋告訴人己○○之印文二個及偽造
    己○○之簽名署押均為偽造私文書之部分行為，均不另予論罪，審酌被告於犯罪
    後避不與告訴人己○○謀求解決之道，造成告訴人己○○必需單獨償付銀行之貸
    款，被告經本院多次傳喚均不到庭，似見其犯罪後尚無悔意，爰斟酌上情，科處
    以有期徒刑玖月，用以懲儆。被告戊○○於所偽造私文書上所偽造己○○之署押
    二個，不問屬於犯人與否，應依刑法第二百十九條之規定沒收之。原審疏未詳究
    ，認被告戊○○所為，不成立犯罪，即有未當，檢察官上訴意旨，執以指摘原判
    決不當，為有理由，應由本院就該部分原審判決撤銷改判如主文第一、二項所示
    。
  三公訴意旨另以：(一)被告戊○○有與丙○○、甲○○共同詐欺告訴人丁○○等人，
    及被告戊○○有與甲○○共同偽造私文書( 指對於丁○○部分 )（以上即起訴書
    犯罪事實一之部分）。(二)被告戊○○另對於告訴人己○○二次詐欺行部分（即起
    訴書犯罪事實二之部分除右開判決所論處被告行使偽造私文書罪外）。惟查關於
    上開(一)之部分，被告戊○○尚不構成詐欺罪及偽造文書罪，該部分之理由與原審
    判決理由五之(一)所載相同，茲引用之（見原審判決第四頁最後一行起至第十一頁
    第八行止）；又關於上開(二)部分，被告戊○○亦無對於告訴人己○○有詐欺之犯
    行，除原審判決理由五之(二)１、２、３所述均予以引用外（見原審判決第十一頁
    第九行起至第十四頁第八行止），本院另補充理由如下：被告戊○○與告訴人己○○就系爭房地之實際買賣價錢為一千三百萬元，惟契約書寫一千七百萬元（即
    第一份契約），既經兩造同意，告訴人己○○已依約付清價款，被告戊○○復已
    將房地塗銷最高限額抵押，並移轉過戶與告訴人己○○，則被告戊○○並無施用
    如何詐欺手段使己○○陷於錯誤而交付財物，至於第一份買賣契約書所記載之價
    錢與實際上之買賣價金不同，姑無論其等動機如何，該份買賣契約書未經兩人提
    出於第三人為主張或請求，自不生損害於他人，亦不成立詐欺犯行。上開(一)、(二)
    部分，公訴人認與被告戊○○右開有罪部分有牽連犯、連續犯裁判上一罪之關係
    存在，故本院就此部分不另為無罪之諭知。
  四被告戊○○經合法傳喚，無正當理由不到庭，爰不待其陳述，逕行判決。
貳、關於其餘上訴駁回部分（即原判決諭知被告丙○○、甲○○無罪部分。）
  一本案經本院審理結果，認第一審判決關於被告丙○○、甲○○無罪部分，並無不
    當，應予維持，並引用第一審判決書所記載關於被告丙○○、甲○○二人部分之
    理由。
  二檢察官上訴意旨略以：被告丙○○、甲○○與被告戊○○等三人於出賣台東市○○段第一七四四號土地時，乃向告訴人等合夥人陳稱：該地之地目因都市計畫進
    行土地重劃將由農地變更為建地，是其等三人於訂立買賣契約時，即有預見該地
    將因相關法規之規定於重劃期間無法辦理變更登記，且土地由農地變更為建地，
    增值稅將大幅提高，亦為其等所明知，又本件買賣係從民國八十二年十一月間訂
    立買賣契約，被告戊○○、丙○○於土地未移轉登記與買受人之情況下，即將尾
    款八百萬元交付與被告甲○○，遲至八十七年十一月二十四日尚未為移轉登記，
    是原審認本件土地因不可歸責於被告等人無法為移轉登記，而認被告等三人無詐
    欺之犯行稍嫌速斷等語。惟查，依上開公訴人上訴之意旨所述情節，究竟被告丙○○、甲○○與戊○○等三人施用如何之詐術而使告訴人丁○○等陷於如何之錯
    誤而交付財物，仍未具體指明，難認被告等三人有詐欺之犯行，是公訴人此部分
    上訴為無理由，應予駁回。
  三被告丙○○經合法傳喚無正當理由不到庭，不待其陳述逕行判決。
、據上論斷，依刑事訴訟法第三百六十八條、第三百七十一條、第三百七十三條、
    第三百六十九條前段，第三百六十四條、第二百九十九條第一項前段、刑法第二
    百十六條、第二百十條、第二百十九條，判決如主文。
本案經檢察官邱雲昌到庭執行職務。
中      華      民      國    九十      年      七     月      九      日
                                    審判長法官  謝  志  揚
                                          法官  莊  謙  崇
                                          法官  賴  淳  良
右正本證明與原本無異。
如不服本判決，應於判決送達後十日內向本院提出上訴狀。其未敘述理由者，並應於
提出上訴狀後十日內向本院補提理由狀(均須附繕本)。
                                        書記官  哈  廣  明
中      華      民      國    九十      年      七     月      九      日


司法院資訊處製作；財團法人民間司法改革基金會備份。
